臺灣臺南地方法院柳營簡易庭民事判決
　　　　　　　             110年度營簡字第49號
原      告  鄭恩琮  
            鄭百玉  
            鄭得鈺  
            鄭琳玲  
兼上列四人
共      同
訴訟代理人  邱尹瑩  
            鄭曉萍  
原 告 六人
共      同
訴訟代理人  黃勇雄律師
被      告  鄭姝媚  

            劉威作  
上 列 一人
訴訟代理人  吳秋珍  
被 告 二人
共      同
訴訟代理人  洪永志律師
上列當事人間請求遷讓租賃房屋事件，經本院柳營簡易庭於民國
110年10月14日言詞辯論終結，判決如下︰
    主      文
一、原告之訴暨假執行之聲請均駁回。
二、訴訟費用由原告連帶負擔。
　　事實及理由
壹、程序部分：
　　訴狀送達後，原告不得將原訴變更或追加他訴。但有下列各
    款情形之一者，不在此限：被告同意者；被告於訴之變更或
    追加無異議，而為本案之言詞辯論者，視為同意變更或追加
    ，民事訴訟法第255條第1項第1款以及第2項分別定有明文。
    原告於起訴時僅列邱尹瑩為原告，且聲明為：被告應將門牌
    號碼為臺南市○○區鎮○里00鄰鎮○00000號房屋（下稱系爭房
    屋）騰空遷讓返還原告（本院卷第15頁）。後於民國110年2
    月22日具狀追加原告鄭曉萍、鄭恩琮、鄭百玉、鄭得鈺以及
    鄭琳玲，並變更聲明為：被告應將原告所有坐落於臺南市○○
    區○○段00○00○00地號土地上之地上物，如該狀附圖所示紅色
    部分面積1403.45平方公尺（以實測為準）之地上物拆除，
    將前述土地返還原告（本院卷第85頁）。再於110年4月8日
    言詞辯論期日，將前述土地範圍再追加臺南市○○區○○段00○0
    0○00地號土地（本院卷第177至178頁）。又於110年8月12日
    言詞辯論期日將前述應拆除之地上物更正為如附圖一所示者
    （本院卷第259頁）。末於110年9月3日以民事準備書狀變更
    聲明如後述原告聲明所示（本院卷第279頁）。就以上各情
    ，被告於本案言詞辯論終結前未為異議，依首揭法律規定，
    自應准許。
貳、實體部分：
一、原告起訴主張：
　㈠先位請求及聲明部分：
　⒈被告鄭姝媚、劉威作於105年4月10日均與原告邱尹瑩簽訂房
    屋租賃契約（下稱系爭租約），分別承租如附圖一所示編號
    A、B部分房屋，系爭租約第3條約定租賃期限2年，即自105
    年4月10日起至107年3月10日止；第6條約定乙方（即被告，
    下同）於租賃屆滿時，除經甲方（即原告邱尹瑩，下同）同
    意繼續出租外，應即日將租賃房屋誠心按照原狀遷空交還甲
    方，不得藉詞推諉或主張任何權利，如不即時遷讓交還房屋
    時，甲方每月得向乙方請求按照租金5倍之違約金至遷讓完
    了之日止，乙方及連帶保證人丙方，絕無異議。
　⒉系爭租約已於107年3月10日屆滿，原告邱尹瑩未曾同意被告
    繼續承租，被告屢經原告邱尹瑩催促交還系爭房屋，卻拒絕
    依約履行。原告爰依系爭租約第6條前段之約定、民法第450
    條第1項以及第767條第1項前段規定，請求被告自系爭房屋
    遷出，並騰空返還系爭房屋。
　⒊被告抗辯系爭租約於107年3月10日屆滿後，原告鄭恩琮有繼
    續向被告收取租金，兩造就系爭房屋之租賃關係已變為不定
    期等情，原告否認之。何況，系爭租約為原告邱尹瑩一人與
    被告簽訂，原告邱尹瑩既於系爭租約屆滿後未曾向被告收取
    租金，原告邱尹瑩亦未曾授權原告鄭恩琮向被告收取租金，
    則系爭房屋之租賃關係自不會變成不定期租賃。
　⒋退步言之，縱認系爭房屋之租賃關係已變成不定期，因系爭
    房屋屬老舊鐵皮屋，原告需收回重新建築以經營事業，依土
    地法第100條第1款規定，原告自得以民事準備書狀之送達，
    作為通知被告終止系爭房屋不定期租賃關係之意思表示，該
    不定期租賃關係既經原告通知終止，被告已屬無權占有系爭
    房屋，原告本得依據民法第455條及第767條第1項前段規定
    ，請求被告自系爭房屋遷出，並騰空返還系爭房屋等語。
　⒌聲明：
　①被告鄭姝媚應自原告所有如附圖一編號A部分房屋遷出，並將
    該部分房屋騰空返還原告。
　②被告劉威作應自原告所有如附圖一編號B部分房屋遷出，並將
    該部分房屋騰空返還原告。
　③原告願供擔保，請准宣告假執行。　　
　㈡備位請求及聲明部分：
　⒈縱然系爭房屋是被告所搭建而為被告所有，然因原告未曾同
    意其搭建系爭房屋，顯見被告並無合法正當權利在臺南市○○
    區○○段00○00○00地號土地（下合稱系爭土地，分別稱系爭34
    、35、36地號土地）上搭建系爭房屋。原告爰依民法第767
    條第1項前段、中段規定請求被告拆除系爭房屋，返還系爭
    土地等語。
　⒉聲明：
　①被告鄭姝媚應將坐落系爭土地上如附圖一編號A部分房屋拆除
    ，將系爭土地返還原告。
　②被告劉威作應將坐落系爭土地上如附圖一編號B部分房屋拆除
    ，將系爭土地返還原告。　
　③原告願供擔保，請准宣告假執行。　　
二、被告則抗辯以：
　㈠被告分別與原告之父鄭國禎承租系爭土地以及坐落於臺南市○
    ○區○○段00○00地號土地（與系爭土地合稱為系爭租賃土地，
    分別稱系爭30、33地號土地），並興建系爭房屋營業。原告
    繼承系爭租賃土地後，於105年4月10日與被告續約，107年3
    月10日約滿後被告繼續使用系爭租賃土地並繳納租金為原告
    所不反對，108年3月間原告單方面不願意繼續出租系爭租賃
    土地給被告，惟兩造間租地建物法律關係已成為不定期租賃
    。
　㈡依據土地法103條以及實務見解，不定期租地建物契約，其契
    約之期限應至房屋不堪使用時為止，系爭房屋目前仍得使用
    ，是被告就系爭房屋為有權占有，原告自無權主張拆屋還地
    等語。
　㈢聲明：如主文第一項所示。　
三、得心證之理由：
　㈠系爭34地號土地為原告鄭恩琮、鄭百玉、鄭得鈺、鄭琳玲以
    及邱尹瑩所共有，系爭35地號土地為原告鄭恩琮、鄭曉萍所
    共有，系爭36地號土地則為則為原告鄭曉萍所有，系爭房屋
    坐落於系爭土地之位置以及面積，如附圖一所示。原告邱尹
    瑩與被告簽訂系爭租約，租賃期間為105年4月10日起至107
    年3月10日止等情，為兩造所無爭執，且有土地登記第一類
    謄本以及臺南市佳里地政事務所110年7月15日所測量字第11
    00064508號函所檢附之土地複丈成果圖（即附圖一）等（本
    院卷第87至91、101、233至235頁）在卷為憑，是此部分事
    實自能先予認定。
　㈡原告先位請求並無理由：
　⒈原告邱尹瑩主張被告分別向其承租系爭房屋A、B部分，自應
    以原告邱尹瑩或其他原告就系爭房屋擁有所有權或事實上處
    分權為前提，此屬有利於原告之事實，自應由原告負擔舉證
    之責。原告雖提出系爭租約影本（本院卷第287至298頁）為
    憑，被告亦不爭執其二人於系爭租約上簽名，惟根據以下幾
    項證據，本院認為無論是原告邱尹瑩個人或其他原告均非系
    爭房屋之所有權或事實上處分權人：
　①經本院函命原告提出系爭房屋之興建證明，原告表示無法提
    出，此有本院函文以及電話紀錄各1份（本院卷第311、319
    頁）在卷可查。
　②證人鄭昌於本院審理中具結後證稱：我是做鐵工的，被告劉
    威作的岳父吳天水是做水泥的，我們是工作認識的。我不記
    得被告劉威作居住處所的門牌號碼，但我在20幾年前幫被告
    劉威作搭建鐵皮屋，被告劉威作說該鐵皮屋是要做修理車的
    工廠，蓋的錢也是被告劉威作出的。在我蓋鐵皮屋時，那塊
    地上沒有其他房子，是空地等語（本院卷第328至332頁）；
    證人王李峰銘於本院審理中具結後證稱：我只認識被告鄭姝
    媚，我本身從事鐵工，20幾年前我有去佳里區幫被告鄭姝媚
    蓋鐵皮屋，在興建時印象中那裡是有舖水泥的空地，興建鐵
    皮屋的錢是被告鄭姝媚付的，她說要蓋來做生意等語（本院
    卷第332至336頁）。參以系爭房屋為鐵皮建物，A部分現在
    由被告鄭姝媚經營「美琪模特兒衣架」，B部分現則由被告
    劉威作經營「聯億汽車修護廠」，此有本院勘驗筆錄以及現
    場照片等（本院卷第217至225頁）在卷為證，核與證人鄭昌
    、王李峰銘前述證詞相符，是其二人之證詞自屬可信。
　③原告於110年2月22日所提出之民事起訴狀自陳「被告私自於
    租賃之原告所有之土地上搭建鐵皮屋並申請門牌號碼為臺南
    市○○區鎮○里鎮○00000號」（本院卷第85頁，94-82號應為94
    之34號之誤載）。另外，原告邱尹瑩於108年11月12日對被
    告提告竊占而接受警詢時，指述：「我與鄭曉萍、鄭恩琮共
    同持有之位於臺南市○○區○○段地號36、35、30、33、34總計
    約472.72坪土地，於20年前由我公公鄭國禎租賃給鄭姝媚、
    劉威作、楊添智等三人，做汽車修護廠、模特兒衣架、廚具
    店等」、「當時土地都是我公公在做處理，至於地上建築物
    是何人所建造我們不清楚」（此可見臺灣臺南地方檢察署10
    8年度他字第5432號偵查卷宗第37至40頁）。再者，本院於1
    10年5月6日偕同兩造以及地政人員至系爭土地進行勘驗，原
    告對於勘驗結果「被告劉威作在本案土地上興建聯億汽車修
    護廠之鐵皮建物；被告鄭姝媚在本案土地上興建美琪模特兒
    衣架之鐵皮建物，二鐵皮建物之門牌號碼為臺南市○○區鎮○
    里00○00號」等情，表示「沒有意見」，此有前述勘驗筆錄
    在卷可查。
　④至於門牌號碼臺南市○○區鎮○里00○00號房屋之納稅義務人雖
    有6人，被告並不包括在內，此固有臺南市政府財政稅局佳
    里分局109年12月9日南市財佳字第1092811937號函所檢附之
    稅籍證明書6張（本院卷第35至42頁）在卷可參。惟未辦理
    保存登記房屋之事實上處分權人判斷，本非以稅籍登記之納
    稅義務人為唯一標準，法院自應參酌審理中調查所得之證據
    資料，本於論理以及經驗法則，為獨立判斷。
　⒉依據以上證據可推知，系爭房屋應是由被告於20幾年前所分
    別搭建，原告主張系爭房屋為其所有，但未能提出足夠證據
    佐證，且就其於司法程序中前後明顯存有矛盾之說法，亦未
    為合理解釋，是原告此部分主張自難可採。
　⒊雖然系爭租約之名稱為「最新房屋租賃契約書」，然從其格
    式以及契約內容可知此應為一般市售的制式租約範本，且在
    被告鄭姝媚與原告邱尹瑩所簽訂的該份租約中，更未載明租
    賃標的為何（本院卷第289頁），是在解釋系爭租約之租賃
    範圍以及內容時，自不應拘泥於其契約名稱，而應參以前述
    所呈證據為實質探究方謂允當。基此，既然原告未能舉證系
    爭房屋為其所興建，或是自被告處取得，則原告就系爭房屋
    在無事實上處分權的情況下，客觀上根本不可能再將系爭房
    屋出租給被告。
　⒋從而，系爭租約之真義應為，原告邱尹瑩代表其他原告（此
    事實可由除原告邱尹瑩外之其餘原告，均未爭執原告邱尹瑩
    無權與被告簽訂系爭租約之情而獲得證實），將系爭房屋所
    占用之系爭土地分別出租給被告，租賃標的並非系爭房屋。
    因此，原告依據系爭租約第6條前段之約定、民法第450條第
    1項以及第767條第1項前段規定，請求被告自系爭房屋遷出
    ，並騰空返還原告，當無理由，不應准許。　
　㈢原告備位請求亦無理由：
　⒈被告對於原告為系爭土地之所有權人並無爭執，僅抗辯其為
    有權占有，則被告自應就其有合法正當之占有權源負擔舉證
    之責。經查：
　①按土地租賃契約以承租人自行建築房屋而使用之為目的者，
    非有相當期限不能達其目的，故當事人雖未明定租期，依契
    約之目的，探求當事人之真意，應解為定有租賃至房屋不堪
    使用時為止之期限。又租賃期限屆滿後，承租人仍為租賃物
    之使用收益，而出租人不即表示反對之意思者，視為以不定
    期限繼續契約，民法第451條定有明文。故出租人於訂約之
    際，苟未訂明「期滿後絕不續租或續租應另訂契約」或其他
    相類之情形者，於「不即表示反對之意思」條件成就時，租
    賃契約當然更新為不定期限租賃關係，無待於契約當事人之
    重為要約或承諾（最高法院108年度台上字第2529號民事判
    決意旨可資參照）。
　②系爭房屋為被告於20幾年前即分別興建取得，已認定如前，
    再參以系爭土地第一類登記謄本，原告鄭恩琮、鄭曉萍均於
    95年7月31日因分割繼承登記取得系爭34、35、36地號土地
    ；原告邱尹瑩、鄭百玉、鄭琳玲、鄭得鈺則於105年4月14日
    因繼承而登記為系爭34地號土地所有權人，系爭房屋興建時
    原告均未取得系爭土地。又原告邱尹瑩於108年11月12日警
    詢時自承系爭土地前為其公公鄭國禎租賃給被告做汽車修護
    廠、模特兒衣架，證人鄭昌、王李峰銘於本院審理中具結後
    一致證稱其二人興建系爭房屋時，坐落位置為空地等情，是
    綜合各項間接證據，應足推認被告就系爭土地之占有權源應
    是基於租地建屋之法律關係，否則何以系爭土地所有權人能
    夠容任系爭房屋之興建以及存續如此之久？
　③又系爭租約固然約明租賃期限於107年3月10日屆滿，惟原告
    邱尹瑩亦承認於系爭租約屆期後，至108年9月前原告鄭恩琮
    仍有向被告收取租金等情（本院卷第260至261頁），原告鄭
    恩琮於系爭租約屆滿後既持續向被告收取租金長達1年半，
    其餘原告亦未曾明確向被告告知原告鄭恩琮並無收取租金之
    權限，則依據民法第451條規定，系爭租約已因原告「不即
    表示反對之意思」此條件成就，視為不定期限繼續契約甚明
    。原告雖抗辯原告邱尹瑩未曾授權鄭恩琮向被告收取租金，
    惟原告邱尹瑩於110年4月8日言詞辯論期日自承：「系爭租
    約到期後，沒有馬上跟他們收回來，那段時間還有收取租金
    」（本院卷第179頁），是原告邱尹瑩前後就原告鄭恩琮有
    無權限向被告收取系爭房屋租金供述不一，實難為有利於原
    告之認定。
　④依據前述實務見解，兩造間不定期限租地建屋契約，從其契
    約之目的為解釋，租賃期限應至系爭房屋不堪使用時為止，
    而系爭房屋現為被告二人分別經營「美琪模特兒衣架」、「
    聯億汽車修護廠」，仍堪正常使用，此有前述勘驗筆錄以及
    現場照片在卷為證，則被告現今仍是基於尚未屆期的租賃契
    約關係而占有系爭土地。
　⒉因此，兩造間就系爭土地既存有不定期限租賃契約關係，則
    被告所有系爭房屋對系爭土地自為有權占有，原告自不得依
    據民法第767條第1項前段、中段規定請求被告拆除系爭房屋
    ，返還系爭土地。　
四、綜上所述，原告並非系爭房屋之所有權或事實上處分權人，
    且被告就系爭土地與原告間存有不定期限租賃契約關係，且
    租賃期限應至系爭房屋不堪使用為止，系爭房屋現仍堪正常
    使用，則被告就系爭土地自屬有權占有，原告依據系爭租約
    第6條前段約定、民法第450條第1項、第455條及第767條第1
    項前段、中段規定，先位請求被告應分別自原告所有如附圖
    一編號A、B部分房屋遷出，並將該部分房屋騰空返還原告；
    備位請求被告應分別將坐落系爭土地上如附圖一編號A、B部
    分房屋拆除，將系爭土地返還原告，均無理由，俱應駁回。
    又原告之訴既經駁回，其假執行之聲請當失所附麗，應併予
    駁回。
五、本件事證已臻明確，兩造其餘攻擊、防禦方法及所提證據，
    經審酌後認均與判決結果不生影響，自無逐一論敘之必要，
    附此敘明。
六、訴訟費用負擔之依據：民事訴訟法第85條第2項。
中　　華　　民　　國　  110 　年　　11　　月 　 19  　日
                  柳營簡易庭    法  官  廖建瑋
以上正本係照原本作成。　　　　　　　　　
如不服本判決，應於送達後20日內，向本院提出上訴狀並表明上
訴理由（須附繕本），如於本判決宣示後送達前提起上訴者，應
於判決送達後20日內補提上訴理由書（須附繕本）。　
中　　華　　民　　國　  110 　年　　11　　月 　 19  　日
                                書記官  鄭梅君